臺灣高等法院臺中分院民事判決　95年度上易字第345號
上訴人即
附帶被上訴人　乙○○
訴訟代理人　　周平凡律師
被上訴人即
附帶上訴人　　甲○○
上列當事人間請求損害賠償事件，上訴人對於中華民國95年8月1
7日臺灣臺中地方法院93年度訴字第2565號第一審判決提起上訴
，被上訴人提起附帶上訴，本院於民國96年5月22日言詞辯論終
結，判決如下：
    主  文
原判決關於命上訴人給付超過新台幣參拾伍萬肆仟玖佰壹拾柒元
部分，及該部分假執行之宣告，暨訴訟費用之裁判均廢棄。
上開廢棄部分，被上訴人在第一審之訴及其假執行之聲請均駁回
。
上訴人其餘上訴駁回。
被上訴人附帶上訴駁回。
第一、二審訴訟費用由上訴人負擔四分之一，餘由被上訴人負擔
。
    事實及理由
壹、程序方面：
    按不變更訴訟標的，而補充或更正事實上或法律上之陳述者
    ，非為訴之變更或追加，民事訴訟法第256條定有明文，此
    項規定依同法第463條之規定，亦為第二審程序所準用，是
    若當事人、訴訟標的及訴之聲明三者均屬相同，縱有補充或
    更正事實上或法律上陳述之情事，亦無訴之變更或追加可言
    。經查，本件被上訴人即附帶上訴人甲○○（下稱被上訴人
    ）起訴時即主張於93年七二水災及8月艾利颱風時，因上訴
    人於台中縣和平鄉○○段第503地號土地之排水溝附近搭蓋
    農舍，惟未作好水土保持，阻礙山溝水流路線；又於艾利颱
    風來襲之前夕，在摩天嶺巷第二支線之產業道路上擱置沙包
    阻礙排水，導致原應排入山溝內之大量污泥及大水沖蝕道路
    ，造成路基塌陷、道路流失，致使在下坡處之被上訴人果園
    土地流失暨設備損壞，被上訴人因而受有損害，乃依侵權行
    為法律關係，請求上訴人給付新台幣（下同）1,419,666元
    （參原審卷第14頁、第19頁）。上訴人並就此為抗辯，上訴
    人於原審之訴訟代理人復於原審94年12月27日言詞辯論期日
    ，請求原審准就被上訴人主張於72水災及艾利颱風所造成之
    損害為鑑定（見原審卷第227頁）。足認上訴人於原審起訴
    之範圍包括72水災及艾利颱風所造成之損害。雖被上訴人對
    其果園於七二水災時，是否造成損害，或稱並無大礙（見原
    審卷第20頁），或稱已有損害（見原審卷第66頁）。原審判
    決對於七二水災時上訴人是否有何不當行為造成被上訴人損
    害，亦未論及。被上訴人嗣於本院審理中，再為主張93年7
    月2日七二水災發生前，上訴人即以沙包阻礙水道，改變水
    流方向，造成被上訴人果園土地受有損害，核係補充事實上
    之陳述，並非就當事人、訴訟標的及訴之聲明為變更或追加
    ，依民事訴訟法第256條之規定，非屬訴之變更或追加，無
    庸得上訴人之同意，本院自得併予審理，核先敘明。
貳、實體方面：
一、被上訴人於原法院起訴主張：上訴人與原審共同被告謝素夜
    於台中縣和平鄉○○段第503地號土地之排水溝附近搭蓋農
    舍，惟未作好水土保持，阻礙山溝水流路線，上訴人於93年
    7月2日七二水災前即因堆置沙包改變水流方向，造成被上訴
    人果園之輕微損害，被上訴人乃召集謝素夜、訴外人張西川
    商議施作共同排水溝，詎被上訴人竟又於93年8月24日艾利
    颱風來襲之前夕，在摩天嶺巷第二支線之產業道路上擱置沙
    包阻礙排水，導致原應排入山溝內之大量污泥及大水沖蝕道
    路，造成路基塌陷、道路流失，被上訴人在下坡處之果園栽
    種有三年柿子樹，因土壤嚴重流失，致5分果園土地流失而
    全毀，形成多處切溝，致被上訴人受有果園農作物損失新台
    幣（下同）2,072,400元；果園中水管、抽水機、馬達等灌
    溉設施亦因而損壞，被上訴人支出購置上開設備之費用及施
    工工資計190,985元，並支出果園整修費用計940,000元，財
    物損失慘重，爰依侵權行為損害賠償請求權，請求上訴人賠
    償1,419,666元。
二、上訴人則以：其並未在山溝附近搭蓋農舍，亦未於產業道路
    上擱置沙包阻礙排水，被上訴人果園內濠溝之產生及損害係
    因93年7月2日之七二水災造成，而被上訴人之果園在產業道
    路之下方，被上訴人為阻斷水流以免沖刷其果園，將沙包堆
    置於產業道路上，上訴人為確保其生命身體安全，始將被上
    訴人所堆置之沙包移至上訴人屋後之產業道路上，以免上訴
    人之房舍遭土石流吞噬，又依「台中縣和平鄉達觀村摩天嶺
    地區航照判讀」表顯示，系爭摩天嶺地區僅於七二水災時有
    災害發生，而上訴人於七二水災時既無堆置沙包或阻擋水流
    行為，顯見被上訴人果園、器具之損害非上訴人所致，加以
    艾利颱風來襲時，為台灣中北部山區帶來超大豪雨，使該地
    區○○○路嚴重坍方，上訴人所住工寮亦遭土石流沖走，被
    上訴人原已受嚴重破壞之之果園再度受創，因此被上訴人所
    受之損害，係不可抗力之天災所致，與上訴人無關，不能將
    七二水災及艾利颱風所致被上訴人之損害歸責於上訴人。又
    達觀段第503地號土地係原住民保留地，所有權人為中華民
    國，管理者為行政院原住民委員會，因此該土地並非被上訴
    人所有，且被上訴人占有該土地並無合法之權源，則被上訴
    人就該土地受之損害並無損害賠償請求權。縱上訴人就被上
    訴人所受損害應負賠償責任，被上訴人不應未請求上訴回復
    原狀而逕行請求金錢賠償，至被上訴人請求關於耕作甜柿之
    預期利益，未提出實際耕作之證明，就其損害客觀上並無確
    定可能性，不能據此請求上訴人賠償其所受損害等語，資為
    抗辯。
三、原審判命上訴人應給付被上訴人709,833元，並駁回被上訴
    人其餘請求；上訴人就原審判命其給付部分，提起上訴，並
    上訴聲明：（一）原判決廢棄。（二）被上訴人在第一審之
    訴及假執行之聲請均駁回。（三）第一、二審訴訟費用由被
    上訴人負擔。被上訴人答辯聲明：（一）上訴駁回；（二）
    訴訟費用由上訴人負擔。被上訴人對原審駁回其對上訴人其
    餘請求部分，提起附帶上訴，並附帶上訴聲明：上訴人應再
    給付被上訴人709,833元。上訴人則答辯聲明：（一）附帶
    上訴駁回；（二）附帶上訴費用由被上訴人負擔。
四、以下事實為兩造於原審所不爭執，由本院採為裁判之基礎：
（一）台中縣達觀段第503地號林，面積61,880平方公尺土地為
      國有原住民保留地，管理機關為行政院原住民委員會，由
      賴相山租用。
（二）被上訴人甲○○於93年9月4日在台中縣和平鄉○○村○○
      巷○○道路上澆置混凝土，經台中縣和平鄉公所以93年9
      月13日和鄉建字第0930014972號函限期於93年9月20日清
      除並回復原狀。
（三）93年8月24日、25日台灣地區因艾利颱風來襲，在台灣中
      北部山區帶來豪雨，連續兩天停止上班、上課，並造成中
      部山區多處受損。
五、兩造之爭點：
（一）上訴人是否於排水溝附近搭蓋農舍，未作好水土保持，並
      擱置沙包阻礙山溝水流路線；致93年7月2日七二水災及93
      年8月24日艾利颱風來襲，造成被上訴人果園受損？
（二）台中縣達觀段第503地號土地為國有原住民保留地，管理
      機關為行政院原住民族委員會，被上訴人在該土地上耕作
      果園，是否非法佔用國有土地？前開果園受損，被上訴人
      是否有侵權行為損害賠償請求權？
（三）被上訴人對上訴人如有侵權行為損害賠償請求權，其得請
      求之損害金額為何？
六、本院之判斷：
（一）上訴人是否於排水溝附近搭蓋農舍，未作好水土保持，並
      擱置沙包阻礙山溝水流路線；致93年7月2日七二水災及93
      年8月24日艾利颱風來襲，造成被上訴人果園受損？
（１）被上訴人主張上訴人於93年8月24日艾利颱風來襲之前夕
      ，在摩天嶺巷第二支線之產業道路上擱置沙包阻礙排水一
      節，上訴人雖予否認，抗辯稱：係被上訴人先行在產業道
      路上擱置沙包，因颱風當時土石流幾乎將上訴人之房屋吞
      噬，乃將沙包移轉至上訴人家後方產業道路云云；並舉證
      人許皓清為證；惟上訴人先則堅詞否認有於山溝附近蓋農
      舍，並否認於達觀村香山段產業道路上面擱置沙包阻礙排
      水（見原審卷第68頁），故其上開抗辯已難遽信；且證人
      許皓清於原審審理中證稱根本不知道何人堆置沙包，亦未
      到過現場等語（見原審卷第200頁），亦無法證明是被上
      訴人先行堆置沙包。另依被上訴人於艾利颱風災後在現場
      所拍攝之照片所示（見原審卷第29頁），該處沙包確係堆
      置於上訴人乙○○房屋後方之產業道路上；艾利颱風過境
      後之93年9月5日，被上訴人購買混凝土至該處產業道路澆
      灌與上訴人乙○○發生糾紛，上訴人乙○○報警處理，台
      中縣警察局和平分局雙崎派出所警員管在台據報到場處理
      時，上訴人乙○○屋後果園底部預鑄溝下方之產業道路上
      確置有沙包、土堆及塑膠桶，警員管在台曾請堆置沙包之
      人將沙包移走，上訴人乙○○亦答應移走，此已據證人管
      在台於原審勘驗現場時證稱：「……當天雙崎派出所有三
      位警員到場處理，到場之後，現場鋪設水泥還沒乾，在乙
      ○○農舍後方山溝（按即前述之「預鑄溝」）下方堆置了
      一排沙包，如庭呈照片所示，甲○○則在叉路附近鋪設混
      凝土把地面墊高」、「什麼人堆置我們沒有發現」、「當
      天我問是誰的就把它拆掉，乙○○有說好」等語（見原審
      卷第74頁），並有警員管在台所提出之照片在卷可稽（見
      原審卷第99頁以下）。復經原審於94年5月9日至現場勘驗
      之結果，上訴人乙○○房屋後方他人之果園兩側高度較高
      ，遇雨雨水會自然往中央水溝處集中，再通過預鑄溝自然
      流往上訴人乙○○之土地、房屋之方向，此有原審勘驗筆
      錄現場圖可證（見原審卷第102頁）。衡之常情，除為防
      止水流流入上訴人之果園、土地外，當無其他人會在預鑄
      溝之下方堆置沙包以改變水流方向。是參照被上訴人、證
      人管在台所提出之照片、沙包所在之位置，及證人管在台
      之證言綜合研判，被上訴人主張上訴人於93年8月24日艾
      利颱風來襲之前夕，在產業道路上堆置沙包改變水流一節
      應屬真實可信。
（２）93年8月24日、25日台灣地區因艾利颱風來襲，在台灣中
      北部山區帶來豪雨，連續兩天停止上班、上課，並造成中
      部山區多處受損，固為兩造所不爭執。惟被上訴人所占用
      之系爭土地，與上訴人房屋後方之果園所在之土地，分屬
      兩處不同之集水區，上訴人房屋後方他人之果園兩側較高
      ，地表雨水會自然向較低的山溝處集中，地表水匯集至預
      鑄溝後自然流向上訴人房屋旁之坑溝，上訴人在產業道路
      上擱置沙包，足以將預鑄溝之逕流攔截導引順著產業道路
      流至被上訴人之土地，進而導致農路邊坡因地表逕流突然
      加大而崩下，沖壞被上訴人地表及灌溉設施，上訴人改變
      山區○○○區○路之行為，為造成被上訴人受損之原因，
      此有國立中興大學鑑定報告書在卷可稽（見原審卷第128
      頁），並據證人即國立中興大學水土保持系教授段錦浩證
      稱：「（鑑定書）圖號1中間畫有1條藍色的線，是山溝的
      所在地，山溝左側部分竹林的中間有1條山脊線，這是兩
      邊土地的分水嶺，也就是最高點。分水嶺以左部分的水會
      集中流到原告的土地，分水嶺以右部分的水會集中流這個
      山溝，所以是以竹林中間的最高點劃分為兩個集水區」、
      「被告房屋後有1條簡易的農路，農路的上方有1個果園，
      果園裡面的水會自然集中到藍色山溝，但是因被告以沙包
      為土堤將水路阻斷，就可能成原告的損害」、「……如果
      被告不在其房屋旁堆土堤的話，原告的土地受損情形會輕
      一點……」等語甚詳（見原審卷第285頁、第286頁)。故
      即使艾利颱風雨勢較大，上訴人改變水路之行為仍屬助成
      被上訴人土地損害之原因，上訴人之行為仍與被上訴人所
      受之損害，仍有相當之因果關係，上訴人主張上開鑑定意
      見非正確、被上訴人所受之損害係屬天災云云，並非可採
      。
（３）被上訴人主張上訴人於93年8月24日艾利颱風來襲之前夕
      ，在產業道路上堆置沙包改變水流，堪予採信，固如前述
      。惟被上訴人另主張上訴人於台中縣和平鄉○○段第503
      地號土地之排水溝附近搭蓋農舍，惟未作好水土保持，並
      擱置沙包阻礙山溝水流路線；致七二水災時，導致原應排
      入山溝內之大量污泥及大水沖蝕道路，造成路基塌陷、道
　　　路流失，致使在下坡處之被上訴人果園受損等情；為上訴
  　　人所否認，被上訴人並未舉證以實其說。而被上訴人雖主
   　 張七二水災後，曾與原審被告謝素夜及訴外人張西川協議
      施作排水溝，因為上訴人違背協議，又繼續堆置沙包，所
      以到了8月24日艾利颱風造成更嚴重的災害云云；並提出
      被上訴人草擬之協議書為證（見本院卷第87、88頁）。上
      開協議書既係被上訴人在七二水災後所草擬，倘因上訴人
      於排水溝附近搭蓋農舍，未作好水土保持，並擱置沙包阻
      礙山溝水流路線；致七二水災時，造成被上訴人果園之損
      害，衡情，被上訴人自無不向上訴人請求賠償之理。惟觀
      諸被上訴人所草擬之協議書旨在協議由被上訴人召集商議
      施作共同排水溝，相關工程款，並由被上訴人先行支付；
      並未提及因上訴人於排水溝附近搭蓋農舍，未作好水土保
      持，並擱置沙包阻礙山溝水流路線；致七二水災時，導致
      被上訴人果園受損。是被上訴人此部分之主張尚難憑信。
（二）台中縣達觀段第503地號土地為國有原住民保留地，管理
      機關為行政院原住民族委員會，被上訴人在該土地上耕作
      果園，是否非法佔用國有土地？前開果園受損，被上訴人
      是否有侵權行為損害賠償請求權？經查：
（１）本件台中縣達觀段第503地號林，面積61,880平方公尺土
      地為國有原住民保留地，管理機關為行政院原住民委員會
      ，由原住民賴相山租用（租用期間69年9月23日至78年9月
      22日），此為兩造所不爭執，並有台中縣和平鄉公所函在
      卷可稽（見原審卷第167頁）。惟賴相山於59年8月5日將
      其中約1公頃之土地讓與陳明福，陳明福於78年4月12日讓
      與吳錦堂，吳錦堂再於78年4月13日讓與徐文環、徐文環
      再於84年5月16日讓與被上訴人，此有被上訴人所提出之
      讓與契約書在卷可稽（見原審卷第71頁以下），核與臺中
      縣和平鄉公所所提出之「山地保留地土地調查清冊」（本
      院卷第169頁）、「山地保留地使用清冊」（原審卷第170
      頁）、「和平鄉清理平地人、山胞非法佔用山地保留地異
      議部分整理清冊」（見原審卷第171頁，其中記載陳明福
      佔用之部分為賴相山轉耕本人），及和平鄉公所於84年度
      調查使用之狀況相符（見原審院卷第174頁，其中記載84
      年度調查時，使用人即為被上訴人甲○○），自可信為真
      實；上訴人空言否認，並非可採。
（２）按所謂原住民保留地（原稱「山胞保留地」、「山地保留
      地」）係為保障原住民生計，推行原住民行政所保留之原
      有山地保留地及經依規定劃編，增編供原住民使用之保留
      地（原住民保留地開發管理辦法「原名稱：山胞保留地開
      發管理辦法」第3條參照）。山坡地保育利用條例第37條
      規定：「山坡地範圍內山地保留地，輔導山胞開發並取得
      耕作權、地上權或承租權。其耕作權、地上權繼續經營滿
      五年者，無償取得土地所有權，除政府指定之特定用途外
      ，如有移轉，以山胞為限；其開發管理辦法，由行政院定
      之」；原住民保留地開發管理辦法第15條第1項並規定：
      「原住民取得原住民保留地之耕作權、地上權、承租權或
      無償使用權，除繼承或贈與於得為繼承之原住民、原受配
      戶內之原住民或三親等內之原住民外，不得轉讓或出租」
      ，上開規定，旨在保障依法受配原住民之生活，避免他人
      脫法取巧，使原住民流離失所，係屬效力規定，如有違反
      ，依民法第71條之規定，應屬無效（最高法院88年台上字
      第3075號判決參照）。被上訴人輾轉透過徐文環、吳錦堂
      、陳明福向原住民賴相山受讓原住民保留地之行為，自屬
      無效之行為，不能取得占有系爭原住民保留地之權利。惟
      原住民保留地開發管理辦法對於原住民違反規定轉讓原住
      民保留地之權利並非無處理之方案，該辦法第6條規定：
      「原住民保留地所在之鄉（鎮、市、區）公所應設原住民
      保留地土地權利審查委員會，掌理下列事項：……。
      二、原住民保留地土地……、收回……案件之審查事項」
      、第16條規定：「原住民違反前條第1項規定者（指違反
      第15條之規定轉讓、出租原住民住民保留地之耕作權、地
      上權、承租權或無償使用權），除得由鄉（鎮、市、區）
      公所收回原住民保留地外，應依下列規定處理之：一、已
      為耕作權或地上權登記者，訴請法院塗銷登記。二、租用
      或無償使用者，終止其契約」。而原住民於取得保留地之
      權利後違反規定轉手出讓者，為山地鄉普遍存在之現象，
      即使本件上訴人乙○○所耕作之達觀段第503地號土地原
      亦係由原住民賴相山所承租，輾轉出讓後由非原住民之訴
      外人吳林美玉占有使用（見原審卷第173頁），再由吳林
      美玉出售予上訴人（見原審卷第215頁言詞辯論筆錄上訴
      人之陳述），行政機關對於此種存在已久之現象並未積極
      清理收回，投注費用改良原住民保留地之受讓人，自已產
      生正當合理之信賴，此亦為被上訴人與上訴人就達觀段第
      503地號原住民保留地之合法利益。上訴人主張被上訴人
  　   占有系爭土地並無合法之權源，則被上訴人就該土地受
       之損害並無損害賠償請求權云云，亦非可採。
（３）為保護自己權利，對於他人之自由或財產施以拘束、押收
      或毀損者，不負損害賠償之責。但以不及受法院或其他有
      關機關援助，並非於其時為之，則請求權不得實行或其實
      行顯有困難者為限，民法第151條定有明文。上開規定係
      屬「自助行為」之規定，在於彌補公權力之緩不濟急，以
      保全自助人之請求權，上訴人並無何種請求權可供保全，
      核其情形，自與民法第151條之規定不符，是其主張依民
      法第151條不負損害賠償責任，係屬誤會。
（４）按因故意或過失，不法侵害他人之權利者，負損害賠償責
      任。故意以背於善良風俗之方法，加損害於他人者亦同。
      違反保護他人之法律，致生損害於他人者，負賠償責任。
      但能證明其行為無過失者，不在此限，民法第184條第1項
      、第2項定有明文，故侵權行為損害賠償請求權之成立，
      並非以侵害他人之「權利」為限；如故意以背於善良風俗
      之方法加損害於他人，或違反保護他人之法律致生損害於
      他人者，縱使所侵害者並非「權利」，而係其他利益，行
      為人仍應負侵權行為損害賠償責任。次按「下列地區之治
      理或經營、使用行為，應經調查規劃，依水土保持技術規
      範實施水土保持之處理與維護：……二、農、林、漁、牧
      地之開發利用。……前項水土保持技術規範，由中央主管
      機關公告之」，水土保持法第8條第1項第2款定有明文，
      上開規定，係為保育水土資源，函養水源，減免災害，促
      進土地合理利用訂定（同法第1條），自屬保護他人之法
      律。上訴人未經合法手續，任意以沙包改變前開水路而造
      成被上訴人占用之原住民保留地水土流失，違反依水土保
      持法第8條第2項之授權所定訂之水土保持技術規範第95條
      、第155條、第156條、第157條等規定，自屬違保護他人
      之法律，而致生損害於被上訴人，則被上訴人依民法第18
      4條第2項之規定，請求上訴人賠償損害，自屬有據。
（三）被上訴人對上訴人如有侵權行為損害賠償請求權，其得請
      求之損害金額為何？
（１）按民法第213條第1項、第3項規定；「負損害賠償責任者
      ，除法律另有規定或契約另有訂定外，應回復他方損害發
      生前之原狀」、「第1項情形，債權人得請求支付回復原
      狀所必要之費用，以代回復原狀」，上訴人主張被上訴人
      不得逕行請求金錢賠償，亦屬誤解。又當事人已證明受有
      損害而不能證明其數額或證明顯有重大困難者，法院應審
      酌一切情況，依所得心證定其數額；民事訴訟法第222條
      第2項定有明文。本件被上訴人果園所栽種果樹、果園之
      灌溉系統等業已流失毀損而不復存在，自屬無法證明其數
      額。經原審囑託卓越不動產估價師事務所於95年3月14日
      至現場勘察估價之結果，本件勘估標的損害部位果樹及果
      園恢復原狀之成本為：(1)果樹部分88,000元。(2)果園灌溉
      系統恢復原狀之費用23,203元。(3)果園土方恢復原狀評估
      總值為1,308,463元。合計為1,419,666元，此有該事務所
      鑑價報告書在卷可稽，上開鑑價報告業已詳細說明價格形
      成之主要因素分析、價格評估之方法，應屬客觀可採。
（２）依上訴人於原審所提出艾利颱風網路簡報所載：「艾利颱
      風已在台灣中部地區造成豪雨…滂沱豪雨已經使得台灣中
      部多條公路塌方，還有遊客被困在阿里山和太魯閣山區，
      一萬多戶停電。台灣中部地區在7月2日水災中災情慘重，
      現在重建工作仍然在進行，居民擔心艾利颱風將再度重創
      已經遭到嚴重破壞的地區。7-2水災造成22人死亡。」（
      見原審卷第57頁）：另証人許皓清於原審證述：「七二水
 　   災時，交通全面中斷，二造的糾紛我不了解，待一週後我
      到現場時，已是瘡痍滿目」等語（見原審卷第288頁）；
      再參以本院依上訴人聲請向行政院農業委員會林務局農林
      航空測量所調取「台中縣和平鄉達觀村摩天嶺地區」於93
      年七二水災前後之航照圖所示，被上訴人所有系爭果園有
      土石崩坍之災害產生；並據證人即行政院農業委員會林務
      局農林航空測量所調查課課長丙○○於本院96年3月26日8
      準備程序到庭證述明確（見本院卷第68至70頁）；足証七
      二水災來襲時即已對系爭達觀段503號林地，造成災害。
      證人丙○○並證稱：「依照九十三年七月十日跟七月十三
      日的航照圖判讀，上訴人房屋上方有嚴重崩塌的情形，當
      時七二水災有大量的土石崩塌，水是由上訴人房屋上方的
      產業道路宣洩下來，可能經過土地上方的涵管或路流到下
      方的產業道路。被上訴人果園上方的產業道路上方有種植
      竹林，因為竹林屬於淺根性，從航照圖來看，有部份倒塌
      ，下方有崩塌的情形，所以應該有造成災害，但比較右上
      方的山頂部份崩塌情形，其災害較輕微」等語；而被上訴
      人對於其所有系爭果園，於七二水災時確有有造成損害，
      亦不爭執；足証七二水災來襲時即已對達觀段503號林地
      ，造成災害，被上訴人所有果園亦因而受損。
（３）證人丙○○雖另製作「台中縣和平鄉達觀村摩天嶺地區航
      照判讀表」，其上載明：「艾利颱風發生災害地區為石門
      水庫集水區、新竹縣五峰鄉；本區沒有災害，故無航攝作
      業」（見本院卷第70頁）；惟證人丙○○亦證述：「．．
      ．當時沒有去拍攝，是因為沒有相關新聞媒體報導及機關
        呈報，就算有災害，也是輕微」等語。故行政院農業委
      員會林務局農林航空測量所於艾利颱風過後，雖未至「台
      中縣和平鄉達觀村摩天嶺地區」拍攝災後情，並不足以證
      明艾利颱風未對系爭摩天嶺地區造成災害。再者，本件艾
      利颱風來襲時，在台灣中北部山區帶來豪雨，連續兩天停
      止上班、上課，並造成中部山區多處受損，艾利颱風可能
      造成被上訴人土地損害係屬不爭之論，證人段錦浩並稱：
      「……我不敢論證72水災及艾莉颱風對本案土地有無影響
      ，但我可以論證如果上訴人不在其房屋旁堆土堤的話，被
      上訴人的土地受損害情形會輕一點……」等語（見原審卷
      第288頁），亦無法全然排除艾利颱風對被上訴人土地造
      成災害。足認被上訴人所受之損害，是受72水災、艾莉颱
      風天災之因素及上訴人未經合法手續，任意以沙包改變水
      路之人為因素所造成。
（４）被上訴人雖主張其所有系爭果園及設施，於七二水災所受
      損害較輕微，嗣因上訴人堆置沙包，改變水流，致艾利颱
      風後，造成其嚴重損失等語。惟被上訴人既無法證明其所
      有系爭果園及設施，於七二水災及艾利颱風所受損害各為
      何？依民事訴訟法第222條第2項規定，本院審酌七二水災
      及艾利颱風重創中部地區之程度相當；認被上訴人於七二
      水災及艾利颱風所受損害比例各為二分之一。又被上訴人
      並未能證明其於七二水災所受損害，係由上訴人之不法行
      為所造成，已如前述；則被上訴人就其於七二水災所受損
      害，自難令上訴人負賠償之責。另被上訴人就艾利颱風所
      受損害，與上訴人擱置沙包阻礙山溝水流路線，既有相當
      因果關係，亦如上述；並參酌被上訴人所受損害亦與艾利
      颱風天災因素有關，定上訴人應負損害賠償金額為鑑價金
      額之四分之一，即354,917元（1,419,666÷4＝354,917，
      元以下四捨五入）。
七、綜上所述，被上訴人本於侵權行為損害賠償請求權，請求上
    訴人給付354,917元，為有理由，應予准許；逾此所為請求
    ，為無理由，應予駁回。原審就超過上開應准許部分，為上
    訴人敗訴之判決，並為假執行之宣告，自有未洽。上訴人上
    訴意旨就此部分指摘原判決不當，求予廢棄改判，為有理由
    。至於上開應准許部分，原審判命上訴人給付，並為假執行
    之宣告，核無違誤，上訴意旨，就此部分，仍執陳詞，指摘
    原判決不當，求予廢棄，為無理由，應駁回其上訴。另被上
    訴人附帶上訴，請求上訴人應再給付被上訴人709,833元，
    亦無理由，應予駁回。
八、本件事證已臻明確，兩造其餘陳述與舉證，經審酌後，認於
    判決結果不生影響，無予逐一論述之必要，附此敘明。
九、據上論結，本件上訴為一部有理由，一部無理由；附帶上訴
    為無理由；依民事訴訟法第450條、第449條第1項、第79條
    ，判決如主文。
中　　華　　民　　國　　96　　年　　6 　　月　　5 　　日
                  民事第二庭    審判長法　官  童有德
                                      法　官  蔡秉宸
                                      法　官  翁芳靜
以上正本係照原本作成。
不得上訴。
                                      書記官  許美惠
中　　華　　民　　國　　96　　年　　6 　　月　　6 　　日
                                                      Ｍ
